臺灣高等法院刑事判決
109年度上訴字第2065號
上  訴  人  
即  被  告  彭嘉吉


上列上訴人因違反毒品危害防制條例案件，不服臺灣新北地方法
院109年度訴緝字第18號，中華民國109年3月31日第一審判決（
起訴案號：臺灣新北地方檢察署107年度偵字第5379號、107年度
毒偵字第1360號、107年度毒偵字第8196號），提起上訴，本院
判決如下：
    主  文
上訴駁回。　
  　犯罪事實
一、彭嘉吉明知甲基安非他命係毒品危害防制條例所列之第二級
    毒品，不得非法持有、施用，仍分別為下列犯行：
  ㈠基於持有第二級毒品純質淨重20公克以上之犯意，於民國107
    年1月28日23時許，在新北市土城區明德路與仁愛路口附近
    某公園內，向真實姓名年籍不詳綽號「浩呆」之成年男子，
    以新臺幣10萬2,000元之價格，購買第二級毒品甲基安非他
    命4包（均呈白色晶體狀，驗前淨重共計約112.73公克、驗
    餘淨重共計約112.64公克、總純質淨重共計約107.09公克）
    而持有之；又基於施用第二級毒品甲基安非他命之犯意，於
    上開時、地，將前開購得之甲基安非他命取出微量，以置入
    玻璃球內燒烤吸食煙霧之方式，施用甲基安非他命1次。嗣
    於翌（29）日0時30分許，行經新北市板橋區四川路2段245 
    巷口前，因形跡可疑為警盤查，並當場扣得上開甲基安非他
    命4包、電子磅秤1臺及蘋果廠牌IPHONE行動電話1支（含門
    號0000000000SIM卡1張），經警徵得其同意後採集尿液送驗
    ，檢驗結果呈甲基安非他命及安非他命陽性反應，而查悉上
    情。
  ㈡另行基於施用第二級毒品甲基安非他命之犯意，於同年5月2
    日1時許為警採集尿液回溯96小時內某時（不含為警拘束期
    間），在其位於桃園市○○區○○路0段○○巷0○0號3樓之住處內
    ，以將甲基安非他命放置玻璃球內燒烤吸食煙霧之方式，施
    用甲基安非他命1次。嗣於同年5月1日23時59分許，因另案
    為警通知至新北市政府警察局板橋分局（下稱板橋分局）偵
    查隊說明，經警徵得其同意後採集尿液送驗，檢驗結果呈甲
    基安非他命及安非他命陽性反應，而查悉上情。
二、案經新北市政府警察局板橋分局報告臺灣新北地方檢察署檢
    察官偵查起訴。
    理  由
壹、程序部分：
一、本件起訴合法：
  ㈠按施用第一、二級毒品為犯罪行為，毒品危害防制條例第10
    條定有處罰明文，故施用第一、二級毒品者，依前揭規定本
    應科以刑罰。惟基於刑事政策，對合於一定條件之施用者，
    則依同條例第20條、第23條之規定，施以觀察、勒戒及強制
    戒治之保安處分。該條例於92年7月9日修正公布，自93年1 
    月9日施行，其中第20條、第23條將施用毒品之刑事處遇程
    式，區分為「初犯」及「5年內再犯」、「5年後再犯」。依
    其立法理由之說明：「初犯」，經觀察、勒戒或強制戒治後
    ，應為不起訴處分或不付審理之裁定；經觀察、勒戒或強制
    戒治執行完畢釋放後，「5年內再犯」者，因其再犯率甚高
    ，原實施之觀察、勒戒及強制戒治既已無法收其實效，爰依
    法追訴或裁定交付審理。至於經觀察、勒戒或強制戒治執行
    完畢釋放後，「5年後再犯」者，前所實施之觀察、勒戒或
    強制戒治已足以遮斷其施用毒品之毒癮，為期自新及協助其
    斷除毒癮，仍適用「初犯」規定，先經觀察、勒戒或強制戒
    治之程式。從而依修正後之規定，僅限於「初犯」及「5 年
    後再犯」二種情形，始應先經觀察、勒戒或強制戒治程式。
    倘被告於5年內已再犯，經依法追訴處罰，縱其第3次（或第
    3 次以上）再度施用毒品之時間，在初犯經觀察、勒
    戒或強制戒治執行完畢釋放5年以後，已不合於「5年後再犯
    」之規定，且因已於「5 年內再犯」，顯見其再犯率甚高
    ，原實施觀察、勒戒或強制戒治，已無法收其實效，即應依
    該條例第10條處罰（最高法院95年度第7次、97年度第5次刑
    事庭會議決議要旨參照）。
  ㈡本件被告前於94年間因施用毒品案件，經臺灣新北地方法院
    以94年度毒聲字第1309號裁定送勒戒所執行觀察、勒戒後，
    認無繼續施用毒品之傾向，於94年8月19日執行完畢釋放，
    並由臺灣新北地方檢察署檢察官以94年度毒偵字第3853號為
    不起訴處分確定；又於95年間因施用毒品案件，經本院以95
    年度上易字第1163號判處有期徒刑5月，如易科罰金，以銀
    元300元折算1日確定，於95年9月14日易科罰金執行完畢，
    有本院被告前案紀錄表附卷可憑。是被告既曾於觀察、勒戒
    執行完畢釋放後5年內再犯施用毒品案件，經法院判處罪刑
    確定後，又再犯本件施用第二級毒品犯行，即非屬毒品危害
    防制條例第20條第3項所定「5年後再犯」之情形，自應依法
    訴追處罰，合先敘明。
二、證據能力之說明：　　
    本院援引之下列證據資料（包含供述證據、文書證據等），
    並無證據證明係公務員違背法定程序所取得。又檢察官、彭
    嘉吉於原審及本院審理時，對原審及本院所提示之被告以外
    之人審判外之供述，包括供述證據、文書證據等證據，就證
    據能力均未表示爭執，且迄言詞辯論終結前並未聲明異議，
    亦無顯有不可信之情況與不得作為證據之情形，本院審酌上
    開證據資料製作時之情況，尚無違法不當及證明力明顯過低
    之瑕疵，認為以之作為證據應屬適當，是依刑事訴訟法第15
    9條至第159條之5規定，本院所引用供述證據及文書證據均
    有證據能力。
貳、實體部分：
一、事實之認定：
    上開犯罪事實，業據上訴人即被告彭嘉吉於原審及本院審理
    時均坦承不諱（見原審卷第63至67、72頁；本院卷第122、1
    23頁），並有自願受搜索同意書、新北市政府警察局保安警
    察大隊搜索扣押筆錄暨扣押物品目錄表各1份、查獲現場及
    扣押物照片共9張在卷可稽（見偵字第5379號第7至9-1、26
    至28頁），復有扣案之白色晶體4包可證。被告前後2 次為
    警採集之尿液檢體，經送台灣檢驗科技股份有限公司檢驗結
    果，均呈甲基安非他命、安非他命陽性反應，有該公司出具
    之濫用藥物檢驗報告2份（報告日期：107年2月9日《尿液檢
    體編號：A0000000號》、報告日期：107年5月11日《尿液檢體
    編號：A0000000號》）、勘察採證同意書、新北市政府警察
    局受採集尿液檢體人姓名及檢體編號對照表各2 份附卷可參
    （見偵字第5379號卷第13、14、38頁；毒偵字第8196號卷第
    5至7頁）。且上開為警查獲之白色晶體4包經送鑑定結果，
    檢出含有第二級毒品甲基安非他命成分，有內政部警政署刑
    事警察局107年2月8日刑鑑字第1070011523號鑑定書1 份存
    卷可憑（見毒偵字第1360號卷第36頁）。綜上，足認被告出
    於任意性之自白核與事實相符，本件事證明確，被告持有第
    二級毒品純質淨重20公克以上進而施用第二級毒品及施用第
    二級毒品之犯行，均堪認定，應依法論科。
二、論罪之說明：
  ㈠被告行為後，毒品危害防制條例於109年1月15日總統華總字
    第1000004091號修正公布，於同年7月15日施行。惟被告係
    持有純質淨重20公克以上第二級毒品及三犯以上施用第二級
    毒品，毒品危害防制條例第11條第4項及同條例第10條第2 
    項均未修正，毋庸為新舊法比較，先予說明。
　㈡按甲基安非他命屬毒品危害防制條例第2 條第2 項第2 款所
    規定之第二級毒品，依法不得持有及施用。次按最高法院歷
    年來針對罪數問題乃建立「吸收犯」之理論（最高法院93年
    度台上字第6502號判決意旨參照），且其類型亦非專以高度
    行為吸收低度行為一類為限，尚包括全部行為吸收部分（階
    段）行為等。又所謂高度行為吸收低度行為，乃係基於法益
    侵害之觀點，認為當高度行為之不法內涵足以涵蓋低度行為
    時，方得論以吸收犯。而98年5 月20日修正之毒品危害防制
    條例既將同屬持有毒品行為之處罰依數量多寡而分別以觀，
    顯見立法乃係有意以持有毒品數量作為評價持有毒品行為不
    法內涵高低之標準，並據此修訂持有毒品罪之法定刑，俾使
    有所區隔。因此，應可推知當行為人持有毒品數量達法定標
    準以上者，相較於僅持有少量毒品之不法內涵為高、法定刑
    亦隨之顯著提升，縱令行為人係為供個人施用而購入持有，
    由於該等行為不法內涵非原本施用毒品行為所得涵蓋，自不
    得拘泥於以往施用行為吸收持有行為之見解，應本諸行為不
    法內涵之高低作為判斷之標準，改認持有法定數量以上毒品
    之行為屬高度行為而得吸收施用毒品行為，或逕認係施用毒
    品之輕行為，當為持有超過法定數量毒品之重行為所吸收，
    方屬允當（最高法院104年度台非字第199號判決意旨、臺灣
    高等法院暨所屬法院98年法律座談會刑事類提案第15號研討
    結果參照）。
  ㈢核被告所為，就事實欄一㈠所示部分，其所持有之甲基安非他
    命純質淨重已達20公克以上，且係為供己施用而購入，並進
    而取微量施用之，是此部分係犯毒品危害防制條例第11條第
    4 項之持有第二級毒品純質淨重20公克以上罪。被告施用第
    二級毒品之低度行為，應為持有第二級毒品純質淨重20公克
    以上之高行為所吸收，不另論罪；就事實欄一㈡所示部分，
    則係犯同條例第10條第2項之施用第二級毒品罪，被告施用
    前持有第二級毒品甲基安非他命之低度行為，應為其後施用
    之高度行為所吸收，亦不另論罪。
　㈣被告所犯上開2罪間，犯意各別、行為互殊，應分論併罰。
  ㈤累犯：
　　被告前因施用毒品案件，經臺灣桃園地方法院以104年度審
    簡字第946號判決判處有期徒刑5月確定；另因施用毒品案件
    ，經臺灣桃園地方法院以105年度桃簡字第575號判決判處有
    期徒刑6月確定，上開2案經臺灣桃園地方法院以105年度聲
    字第2617號裁定應執行有期徒刑10月確定，於106年5月16日
    縮刑期滿執行完畢，有本院被告前案紀錄表存卷可憑，其於
    前案有期徒刑執行完畢後5年內，故意再犯本件有期徒刑以
    上之罪，均符合刑法第47條第1項規定之累犯要件。本院參
    諸司法院釋字第775號解釋意旨，審酌前案之犯罪類型相同
    ，及執行方式、前案執行完畢日距離本案犯罪之時間，認如
    加重其法定最低度刑，尚不至於使「行為人所受的刑罰」超
    過「其所應負擔罪責」，爰依刑法第47條第1項規定加重刑
    。
  ㈥本件無刑法第62條規定之適用：　　
  1.按所謂自首，係指對於未被發覺之犯罪，主動告知係其自己
    所犯而願意接受裁判，始克當之；所謂未發覺之犯罪，乃指
    犯罪事實未為有偵查犯罪職權之公務員所發覺，或犯罪事實
    雖已發覺，而犯人為誰尚不知者而言；再所謂發覺犯罪事實
    ，祇須有偵查犯罪職權之公務員，已知該犯罪事實之梗概為
    已足，無須確知該犯罪事實之真實內容為必要；所謂發覺，
    不以有偵查犯罪之機關或人員確知其人犯罪無誤為必要，僅
    須有確切之根據得為合理之可疑者，亦屬發覺（最高法院10
    6年台上字第2350號、105年台上字第2462號判決意旨參照）
    。
　2.被告雖主張107年1月29日凌晨0時30分許在新北市板橋區四
    川路2段245巷口前(即犯罪事實一㈠)，其係主動交出毒品，
    為自首云云。然證人即本件查獲警員蔡錚臆於本院審理時結
    證稱：「印象中被告當時在開車，印象中沒有繫安全帶，我
    把他攔下來。扶手那個是我自己搜出來的，裡面有一個滑鼠
    的電子磅秤。一般自己交出來的情況，筆錄上會記載。在自
    己交出來及同意搜索會有區分筆錄製作方式，同意搜索會有
    一個選項勾同意，自行交出來的話，後面會有一個選項是自
    行交付的選項。我是負責證物及做筆錄，我的印象中是東西
    是我們搜索出來的。在查被告證件前，純粹是車子問題才攔
    他，查到被告證件才發現被告是毒品列管人口，才懷疑他身
    上有毒品。他那時候很配合說給你們看，他認為我們不會去
    看那個扶手的地方，我的印象中他當時還在吃東西，一副無
    所謂的樣子。」等語（見本院卷第116至118頁），且被告於
    本院自承扶手是要拆螺絲的等語（見本院卷第118頁），足
    認證人即本件查獲警員蔡錚臆因被告未繫安全帶將其攔查下
    來查驗證件後，即發現被告為毒品列管人口已懷疑被告身上
    或車上藏有毒品，且該扶手是在警員搜索時才由被告將螺絲
    拆卸始交出，則被告於警員攔查時並未主動向員警坦承有何
    施用毒品或持有毒品犯行，即未在員警發覺前自首其施用第
    二級毒品、持有第二級毒品之犯罪嫌疑，核與刑法第62條自
    首規定限「對於未發覺之罪自首而受裁判」之要件不符，被
    告主張其符合自首要件，得減輕其刑云云，自不足採。
三、維持原判決及駁回上訴之理由：
  ㈠原審以被告犯罪事證明確，適用毒品危害防制條例第10條第2
    項、第11條第4項、第18條第1項前段，刑法第11條、第47條
    第1項、第51條第5款、第38條第2項等規定，並審酌被告明
    知毒品有害於個人健康及社會秩序，卻漠視國家杜絕毒品之
    法令禁制，恣意為前開持有第二級毒品甲基安非他命之犯行
    ，且其持有之毒品數量甚鉅，純度達約95%，倘流入市面，
    對社會治安及國民健康危害非輕；且其前因施用毒品案件經
    觀察、勒戒及刑之執行後，竟猶不知悔改，而再犯上揭施用
    毒品犯行，顯見其自制力及戒除毒癮之意志薄弱，所為應予
    非難，惟念其犯後坦承犯行，並兼衡其犯罪動機、目的、手
    段、所生危害、自述智識程度國小畢業、未婚、與人合資從
    事汽車買賣及修理、月入7、8萬元、母逝、父親在療養院等
    家庭生活、經濟狀況（見原審卷第75、76頁及本院卷第122
    頁）等一切情狀，分別就持有第二級毒品純質淨重二十公克
    以上罪，量處有期徒刑1年6月、施用第二級毒品罪，量處有
    期徒刑7月，並定應執行有期徒刑1年9月；復就沒收說明：
    按查獲之第一、二級毒品及專供製造或施用第一、二級毒品
    之器具，不問屬於犯罪行為人與否，均沒收銷燬之，毒品危
    害防制條例第18條第1 項前段定有明文。次按供犯罪所用、
    犯罪預備之物或犯罪所生之物，屬於犯罪行為人者，得沒收
    之；但有特別規定者，依其規定，刑法第38條第2項亦有明
    定；1.扣案如附表二編號一所示之甲基安非他命4 包，係被
    告所持有之第二級毒品，應依毒品危害防制條例第18條第1 
    項前段規定，不問屬於犯罪行為人與否，宣告沒收銷燬之；
    至鑑驗耗損之毒品因已滅失，自無庸宣告沒收銷燬；至盛裝
    上開甲基安非他命之包裝袋4個，因與毒品於物理外觀上附
    合而難以完全析離，且如強予析離至完全無殘渣留存，將耗
    費相當之時間、人力與經費，於經濟上顯無實益，是依社會
    一般通念，堪認該等包裝袋已與查獲之毒品結合成為一體而
    無從強加析離，是上開毒品既屬毒品危害防制條例第18條第
    1項前段所規定之違禁物，其包裝袋4個自亦應併予沒收銷燬
    之；2.扣案如附表二編號二、三所示之行動電話1支及電子
    磅秤1臺，均為被告所有，且分供被告聯繫購入前開甲基安
    非他命及施用毒品時秤重之用等情，業據被告所自承（見偵
    字第5379號卷第30頁、原審卷第63頁），核屬供被告犯如事
    實欄一㈠所示持有第二級毒品純質淨重20公克以上罪及施用
    第二級毒品罪所用之物，應依刑法第38條第2項前段規定宣
    告沒收。
  ㈡經核原判決認事用法均無違誤，量刑亦屬妥適。被告上訴意
    旨稱：「(指犯罪事實一㈠部分)東西(按指甲基安非他命)是
    我自己交出來的，是自首，且原判決量刑太重。」等語。然
　　按量刑輕重，係屬事實審法院得依職權自由裁量之事項，苟
    其量刑已以行為人之責任為基礎，並斟酌刑法第57條各款所
    列情狀，而未逾越法定刑度或有濫用權限情事，即不得任意
    指為違法，最高法院75年台上字第7033號判例意旨可資參照
    。原判決業就卷內證據資料參互審酌，逐一剖析，認定被告
    確分別於上開時地分別持有第二級毒品純質淨重20公克以上
    、施用第二級毒品之犯行明確，且原審已審酌刑法第57條各
    項事由，在適法範圍內行使其量刑之裁量權，核無違法或量
    刑過重而不當之情形；又被告如事實欄一㈠部分，係一行為
    犯毒品危害防制條例第11條第4項之持有第二級毒品純質淨
    重20公克以上罪、同條例第10條第2項之施用第二級毒品罪
    ，法定刑以持有第二級毒品純質淨重20公克以上罪較重，應
    從重以持有第二級毒品純質淨重20公克以上罪處斷，且不合
    自首要件；再考量被告有多次施用毒品之前案紀錄，均為累
    犯。均據本院認定如前。被告上訴未提新事證，故原判決既
    無違誤，即應予維持。被告徒以前開理由指摘原判決不當，
    為無理由，應予駁回。
據上論斷，應依刑事訴訟法第368條，判決如主文。
本案經檢察官劉新耀提起公訴，檢察官謝宗甫到庭執行職務。
中　　華　　民　　國　　109 　年　　7 　　月　　29　　日
　　　　　　　　　刑事第十七庭  審判長法　官  鄭水銓
　　　　　　　　　　　　　　　　　    法　官  鍾雅蘭
　　　　　　　 　 　　　　　　　　　　法　官  黃雅芬
以上正本證明與原本無異。
持有第二級毒品純質淨重二十公克以上部分，如不服本判決，應
於收受送達後20日內向本院提出上訴書狀，其未敘述上訴之理由
者並得於提起上訴後20日內向本院補提理由書（均須按他造當事
人之人數附繕本）「切勿逕送上級法院」。
施用第二級毒品部分不得上訴。
                                      書記官  鄭雅云
中　　華　　民　　國　　109 　年　　7 　　月　　29　　日
附錄：本案論罪科刑法條全文　　　　　　　　　　　　　　　
毒品危害防制條例第10條：
施用第一級毒品者，處 6 月以上 5 年以下有期徒刑。
施用第二級毒品者，處 3 年以下有期徒刑。

毒品危害防制條例第11條：
持有第一級毒品者，處三年以下有期徒刑、拘役或新臺幣三十萬
元以下罰金。
持有第二級毒品者，處二年以下有期徒刑、拘役或新臺幣二十萬
元以下罰金。
持有第一級毒品純質淨重十公克以上者，處一年以上七年以下有
期徒刑，得併科新臺幣一百萬元以下罰金。
持有第二級毒品純質淨重二十公克以上者，處六月以上五年以下
有期徒刑，得併科新臺幣七十萬元以下罰金。
持有第三級毒品純質淨重五公克以上者，處二年以下有期徒刑，
得併科新臺幣二十萬元以下罰金。
持有第四級毒品純質淨重五公克以上者，處一年以下有期徒刑，
得併科新臺幣十萬元以下罰金。
持有專供製造或施用第一級、第二級毒品之器具者，處一年以下
有期徒刑、拘役或新臺幣十萬元以下罰金。

附表一：
編號     原判決主文            本院主文                備註    一          持有第二級毒品純質淨重二十公克以上，累犯，處有期徒刑壹年陸月。  扣案如附表二編號一所示驗餘之第二級毒品沒收銷燬；扣案如附表二編號二、三所示之物沒收。            上訴駁回。    即事實欄一㈠所示犯行。                        二    施用第二級毒品，累犯，處有期徒刑柒月。          上訴駁回。                                          即事實欄一㈡所示犯行。  

附表二：
編號 扣案物品名稱及數量          備註            一            第二級毒品甲基安非他命4 包（驗前淨重共計約112.73公克，純度約95% ，純質淨重共計約107.09公克，驗餘淨重共計約112.64公克）                      外觀為白色晶體4包。                                                        二      蘋果廠牌IPHONE行動電話1 支（含門號0000000000號SIM 卡1 張）                         被告所有並持用、 序號不詳。  三 電子磅秤1臺                  被告所有。